【裁判字號】    98,家訴,27
【裁判日期】    981210
【裁判案由】    確認婚姻關係無效
【裁判全文】
臺灣宜蘭地方法院民事判決              98年度家訴字第27號
原      告  乙○○
被      告  甲○○
訴訟代理人  丙○○
上列當事人間請求確認婚姻關係不成立事件，本院於民國98年11
月26日言詞辯論終結，判決如下：
    主      文
確認原告與被告間之婚姻關係不成立。
訴訟費用由被告負擔。
    事實及理由
一、兩造於民國96年7月間訂婚，因原告當時懷有身孕，並於97
    年1月17日生下1女，兩造為便利辦理子女出生登記，乃自行
    填載結婚日期為96年7月8日，並央請主婚人、證婚人共同於
    結婚證書上簽名、蓋章，嗣於97年1月28日持向戶政事務所
    辦理結婚登記及子女出生登記等情，業據原告提出戶籍謄本
    、出生證明書各1件為證，核與宜蘭縣礁溪鄉戶政事務所98
    年10月1日礁鄉戶字第0980002093號函所附「結婚登記申請
    書」、「結婚證書」所載內容相符，原告此部分之主張，應
    堪信為真實。再兩造雖依戶籍法為結婚之登記，惟並未踐行
    結婚之公開儀式等情，業據被告於98年月11日26日言詞辯論
    期日自認「‧‧‧兩造確實有訂婚，而且有擇期要結婚，是
    因為原告一再拖延，所以遲遲沒有舉行婚禮‧‧‧」等語，
    並經證人即原告之母林金鳳（結婚證書上之主婚人）、原告
    之姊丁○○（結婚證書上之證婚人）、被告之伯母林高阿敏
    （結婚證書上之證婚人）到庭證述屬實，原告此部分之主張
    亦可採信。
二、按「結婚，應有公開儀式及二人以上之證人」、「經依戶籍
    法為結婚之登記者，推定其已結婚」，修正前民法第982條
    第1、2項分別定有明文（民國97年5月23日以前仍然有效，
    民法親屬編施行法第4條之1規定參照）；次按民事訴訟法第
    568條第1項所定婚姻無效之訴與確認婚姻成立或不成立之訴
    ，二者不同。所謂確認婚姻不成立之訴，係指無結婚之事實
    ，而有婚姻之形式；至於婚姻無效之訴，則係主張有結婚之
    事實，而其行為無效而言。是以若二造未依民法第982條之
    規定舉行公開儀式，亦即無結婚之事實，僅戶籍上為結婚之
    登記，而有婚姻之形式，依上開說明，固屬婚姻不成立之問
    題，惟如兩造雖有結婚之事實，但並無結婚之真意者，其婚
    姻則屬無效。此參最高法院78年度臺上字第2013號、86年度
    臺上字第483號判決，當可明瞭。查本件兩造雖依戶籍法為
    結婚登記，然修正前民法第982條第2項之經依戶籍法為結婚
    之登記者，推定其已結婚之規定，僅屬程序上舉證責任轉移
    之特別規定，非謂經依戶籍法為結婚之登記即有效成立婚姻
    關係，如當事人間確未踐行結婚之公開儀式，即不能視彼等
    之婚姻關係有效成立。本件兩造並未踐行結婚之公開儀式，
    已如前述，參照上開說明，兩造既無結婚之事實，僅徒具婚
    姻之形式，婚姻即屬不成立，故原告訴請確認兩造間之婚姻
    關係不成立，於法即屬有據，應予准許。
三、又因被告抗辯判決婚姻關係不成立沒有關係，但原告要返還
    聘金、財物等語，本院遂於98年11月26日最後言詞辯論期日
    諭知被告得於5日內提起反訴；而被告固於98年11月30日具
    狀提起反訴，惟未表明訴訟標的金（價）額及繳納裁判費，
    本院因認被告之反訴不合程式，為免延滯訴訟，爰如期判決
    如主文所示，附此敘明。
四、據上論結，本件原告之訴為有理由，依民事訴訟法第78條，
    判決如主文。
中    華    民    國    98    年    12    月    10    日
                  臺灣宜蘭地方法院家事法庭
                      法  官  周健忠
以上正本與原本無異。
如不服本判決，應於收受送達後20日內向本院提出上訴狀（應附
繕本）。
中    華    民    國    98    年    12    月    10    日
                      書記官  姚國華


司法院資訊處製作；財團法人民間司法改革基金會備份。
